【裁判字號】    95,上更(一),94
【裁判日期】    950515
【裁判案由】    違反槍砲彈藥刀械管制條例
【裁判全文】
臺灣高等法院高雄分院刑事判決      95年度上更(一)字第94號
    上  訴  人  臺灣屏東地方法院檢察署檢察官
    被      告  甲○○
        （原名曾智皓）
    選任辯護人  柳聰賢  律師
上列上訴人因被告違反槍砲彈藥刀械管制條例案件，不服臺灣屏
東地方法院91年度訴字第379 號中華民國91年12月12日第一審判
決（起訴案號：臺灣屏東地方法院檢察署91年度偵字第2046號）
，提起上訴，判決後，經最高法院發回更審，本院判決如下：
    主  文
上訴駁回。
    理  由
一、公訴意旨略以：被告甲○○（原名曾智皓）與羅弘輝（已經
    判決確定）2 人為朋友關係，渠2 人共同居住在被告甲○○
    所承租之屏東縣屏東市○○○路478號5樓租屋處，又羅弘輝
    與年籍姓名不詳綽號「小琳」之大陸地區女子為朋友關係。
    吳東錠以為在屏東市○○路1416 號「花田囍室KTV」上班之
    大陸地區女子葉芸為其朋友林俊成甫離家出走之妻子葉靜華
    ，乃夥同郭壁諭、郭碩雄、林俊成、李明輝、張家華、戴宏
    銘、溫文翰、劉俊宏、曾志宏等多人先後前往上揭KTV之310
    號、203 號等廂房處喝酒唱歌，吳東錠同時打電話要葉芸前
    來陪酒唱歌，俾供林俊成指認是否即為其離家出走之妻子，
    然葉芸不願前來，又打電聯絡另一位姓名年籍不詳綽號「阿
    蓮」之大陸地區女子，請「阿蓮」女子邀其妹綽號「小琳」
    及1 位綽號「小莉」等之大陸地區女子共同前往該KTV 陪吳
    東錠等人唱歌喝酒，惟因吳東錠堅欲葉芸本人前來，乃以惡
    言相向，要「阿蓮」等女子與葉芸連絡，欲葉芸速前來該KT
    V 處，因葉芸堅不前往，吳東錠對「阿蓮」等3 名女人態度
    愈來愈凶惡，迨「阿蓮」女子將遭吳東錠惡言惡語之情形告
    訴葉芸後，葉芸遂透過姓名年籍不詳之人，聯絡與綽號「小
    琳」女子有朋友關係之羅弘輝前去了解，而被告羅弘輝認為
    對方可能人數眾多，基於安全起見，遂邀其朋友甲○○共同
    前往，並自前揭甲○○租屋處內，取出先前與甲○○共同向
    1 位姓名年籍不詳綽號「阿南」之男子所購買之捷克製之制
    式90手槍配帶於身，再與甲○○共乘其母親邱盛妹所有之車
    號8M─8686號之2000CC型日製黑色自小客車，共同前往上揭
    KTV ，並於該KTV 前處約停了3 至5 分鐘，欲將「阿蓮」等
    3 名大陸地區女子載走，斯時，除該「阿蓮」女子先行上車
    外，另該「小琳」及「小莉」2 女子則與戴宏銘邊走邊搭訕
    尾隨在後，致羅弘輝以為該「小琳」女子尚遭對方挾持，而
    郭壁諭等多人似要衝過來，故羅弘輝情急乃先對空開了1 槍
    ，意欲郭壁諭等人能知難而退，但其見郭壁諭等人並無閃避
    ，尚有欲圍過來之勢後，為制止郭壁諭等人圍過來，竟生殺
    人犯意，即對郭壁諭等人群再開1 槍，並擊中郭壁諭之胸部
    後，載「阿蓮」等3 名女子迅速離開現場，致子彈穿過郭壁
    諭之右前胸，傷及其右中及右下肺葉，經緊急送往同市寶健
    醫院急救，再轉診至高雄縣鳥松鄉內長庚醫院治救後，始脫
    離險境，嗣為警於91年4 月13日上午11時許，在前揭渠2 人
    住處查獲，並扣得以色列製之制式90手槍1 支、捷克製之制
    式90手槍1 支、彈匣2 個、90子彈21發、空彈殼9 顆、裝前
    揭槍彈之手提包1 只、復原子彈底火壓器（含千斤頂1 只）
    等物，因認被告甲○○涉有違反槍砲彈藥刀械管制條例第7
    條第4 項及同條例第12條第4 項等罪嫌云云。
二、按犯罪事實應依證據認定之，無證據不得推定其犯罪事實；
    又不能證明被告犯罪者，應諭知無罪之判決，刑事訴訟法第
    154 條、第301條第1項分別定有明文。又犯罪事實之認定，
    應憑真實之證據，倘證據是否真實尚欠明確，自難以擬制推
    測之方法，為其判斷之基礎；而認定犯罪事實之證據係指足
    以認定被告確有犯罪行為之積極證據而言，該項證據自須適
    合於被告犯罪事實之認定，始得採為斷罪資料，最高法院著
    有53年臺上字第656 號、29年上字第3105判例可參。且刑事
    訴訟上證明之資料，無論其為直接或間接證據，均須達於通
    常一般之人均不致有所懷疑，而得確信其為真實之程度，始
    得據為有罪之認定，若其關於被告是否犯罪之證明未能達此
    程度，而有合理懷疑之存在，致使無從形成有罪之確信，根
    據「罪證有疑，利於被告」之證據法則，即不得遽為不利被
    告之認定，亦有最高法院76年臺上字第4986號判例可稽。其
    以情況證據（即間接證據）斷罪時，尤須基於該證據在直接
    關係上所可證明之他項情況事實，本乎推理作用足以確證被
    告有罪，方為合法，不得徒憑主觀上之推想，將一般經驗上
    有利被告之其他合理情況逕予排除，此觀諸最高法院32年上
    字第67號判例自明。
三、本件公訴人認被告甲○○涉有未經許可持有制式手槍及子彈
    之罪嫌，無非係以共同被告羅弘輝之供述、被害人郭壁諭之
    指述、證人吳東錠、郭碩雄、李明輝、張家華、戴宏銘、溫
    文翰、曾志宏、黃義盛、劉國強、葉芸、鄧可夫等人之證述
    、寶健醫院診斷證明、照片29幀、內政部刑事警察局槍彈鑑
    定書，及被告自白扣案槍枝係向年籍不詳姓名綽號「阿南」
    之男子所購買，且自承扣案物復原子彈底火壓器為其所有，
    被告甲○○又與共同被告租屋同住等情，為其論據。
四、訊據被告甲○○堅決否認涉有前揭犯行，並辯稱：羅弘輝只
    是叫我和他一起去載他女朋友，未看過羅弘輝開槍那支槍，
    是在「花田囍室KTV 」羅弘輝開槍時才看到那支槍等語。
五、按被告之自白，不得作為有罪判決之唯一證據，仍應調查其
    他必要之證據，以察其是否與事實相符，刑事訴訟法第156
    條第2 項定有明文。其立法目的乃欲以補強證據擔保自白之
    真實性，亦即以補強證據之存在，藉之限制自白在證據上之
    價值。而所謂補強證據，則指除該自白本身外，其他足以證
    明自白之犯罪事實確具有相當程度真實性之證據而言，雖所
    補強者，非以事實之全部為必要，但亦須因補強證據與自白
    之相互利用，足使犯罪事實獲得確信者，始足當之。另，按
    被告以外之人在審判外之陳述，原則上雖不得以之直接作為
    認定犯罪事實存否之證據，但非不得作為彈劾證據，用來爭
    執被告、證人或鑑定人陳述之證明力。
六、經查：
（一）關於扣案制式槍枝2支及子彈21顆部分：
  (1)證人羅弘輝於91年4月13日警詢時供承：「（警方查獲的物
    品是何人所有？）除了曾智皓手機，復原子彈底火壓裝器1
    個、海洛因壓裝器2個，其餘（九0手槍2支、九0子彈21顆、
    空彈殼9 顆等物）都是我的。」、「（2 支手槍來源為何？
    ）2 、3 個月前，在高雄市榮總醫院前向「阿男（南）」男
    子以每支新台幣25萬購買，共購買2 支。」、「（附贈）2
    個空彈匣、子彈32顆。」等語（見警卷第1 頁反面）。被告
    甲○○於前開時日警詢時雖未對於前揭槍枝來源為任何說明
    ，而就扣案物品則稱復原子彈底火壓裝器（含千斤頂）1 個
    及海洛因壓裝器2 個係伊朋友年籍姓名不詳綽號「阿川」男
    子拿來的等語（見91年4 月13日警訊筆錄）。另參之證人即
    查獲員警林榮棟所證述：我們當時是前往在屏東市○○○路
    478 號5 樓羅弘輝、曾智皓共同租屋處按門鈴，但他們不開
    門，所以我們在前面守候，約半小時，被告2 人誤以為我們
    離開，羅弘輝有探頭出來看，沒看到我們，當我們聽到他們
    要開門的聲音時，便馬上衝上圍抓羅弘輝，當時羅弘輝用腰
    夾著扣案的手提包，手拿著拉袋，我們控制好後，我親手把
    它拉下來，順便打開手提包，內有2 支槍及子彈、彈匣、現
    金20萬元、其他扣案物品海洛因是在袋子內查獲外，其餘均
    在廚房、廚具櫃查獲等語（見偵查卷第44頁反面），並參羅
    弘輝於原審審理中仍具狀主張扣案手提包內20萬元為其所有
    應予發還，此有羅弘輝所具91年7 月5 日聲請發還扣押物書
    狀附卷可按（見原審卷第56頁）等情，足見該手提包及手提
    包內之物確為羅弘輝所有。又該扣案槍枝既在羅弘輝持有狀
    態下之皮包內取出，且其於警訊時又明確交待該槍枝來源，
    準此，扣案槍枝及子彈為羅弘輝所有，應屬事實，堪以認定
    。
  (2)雖然羅弘輝於偵查及原審訊問中改稱：查獲之皮包我未見過
    ，皮包內之扣案手槍2 支及子彈、彈匣均為被告甲○○所有
    云云。並辯稱其於警訊時所供承：扣案物除了曾智皓手機、
    復原子彈底火壓裝器1 個及海洛因壓裝器2 個外，其餘都是
    伊的，現金新台幣（下同）20萬元係向媽媽借的，準備跑路
    用，而手槍2 支係向綽號「阿男（南）」購得，每支25萬元
    ，2 支50萬元，附贈兩個空彈匣、子彈32顆等語，係非出自
    其自由意志所為，並稱：當時我進看守所的時候頭都是傷且
    血便，有同看守所的王志豐、剪頭髮的雜役可以證明，且伊
    有在監所裡面就診，在偵查中伊有跟檢察官說要驗傷，但檢
    察官不肯等語（見原審卷第39頁），然其於偵查時辯稱：其
    於警訊時供述扣案槍枝係在高雄榮總醫院處向他人購買，是
    警方自己寫的，警方在訊問時沒有刑求，在捉伊時將伊壓在
    地上等語（見偵查卷第7 頁反面），互參以觀，再佐以臺灣
    屏東看守所函覆原審法院謂：本所前羈押羅弘輝於91年4 月
    13日入所時無明顯外傷故無照相存證，因疑似毒品嚴重戒斷
    造成腹瀉、嗜睡等症狀，恕難以判定是否有血便產生，有該
    所91年7 月5 日屏所衛字第0910001659號函附卷足按（見原
    審卷第67頁至70頁），羅弘輝於警訊之供述顯係出於任意性
    ，應堪以認定。羅弘輝於偵查時就該槍枝及子彈係何人所有
    之供述，一反警訊供述，徒謂查獲之槍枝及子彈係甲○○所
    有云云（見偵查卷第7 頁），自無足採，實不得據此驟為被
    告甲○○不利之認定。
  (3)又，被告甲○○於91年4 月13日檢察官偵查時，仍先同警詢
    時所稱：手機、底火壓裝器、海洛因壓裝器是伊的，其餘的
    都是羅弘輝的，那手槍等東西是在羅弘輝的手提袋裡查到的
    等語（見偵查卷第9 頁），嗣卻於檢察官同日訊問時告知「
    羅弘輝稱槍枝等是你的，有何意見？」，被告甲○○又供稱
    ：槍是我的，我是向「阿南」買的，是在去年11月在台南買
    到的，2 支總共賣我50萬元，我只先給30萬元，尚欠20萬元
    還沒給他等語（見偵查卷第10頁）。被告甲○○於同日偵訊
    之供述，先稱該手槍係羅弘輝的，後稱係自己的，其供述先
    後大相逕庭，實啟人疑竇。細繹羅弘輝於同日偵查時之供述
    ，其就前揭槍擊案及持有槍枝之犯罪事實及其扣案物，除坦
    承關於施用毒品及其海洛因、安非他命及現金20萬元為其所
    有外，餘則全部否認，並謂查獲之槍枝係甲○○的等語（見
    偵查卷第7 頁）；嗣於隔離訊問後再次提訊羅弘輝時，羅弘
    輝又辯稱：不知手槍、安非他命、海洛因是否都放在手提袋
    裡，手提袋是曾智皓的，曾智皓亦未將槍交我保管等語（見
    偵查卷第11頁），顯見羅弘輝先稱槍枝非其所有，繼又稱手
    提袋亦非其所有，甚而稱槍枝是在甲○○房間查獲，是警察
    逼我承認在榮總旁買槍等語，其極力撇清所有涉案相關證據
    之心態甚明。被告甲○○於原審審理時供稱：因為他有叫我
    擔下來，所以我後來決定要擔，偵查中為了要替他（指羅弘
    輝）擔才說槍放在羅弘輝的手提袋內等語（見原審卷第241
    頁），尚非無據。又參以被告於前揭偵查補訊時即供稱：槍
    枝不是我的，是羅弘輝的，我剛才一時情急，想把他擔下來
    等語（見偵查卷第11頁反面），被告於原審所為之供述堪認
    足採。自難僅憑被告甲○○於偵查時片斷陳述之自白，遽認
    扣案槍枝及子彈為其所有，而採為其不利之認定。況且，如
    前所述，員警查獲時，裝有槍彈、現金等之手提袋乃由羅弘
    輝夾於腰際，內藏現金又經羅弘輝具狀請求發還等情觀之，
    羅弘輝事後所稱手提袋、槍彈均屬被告甲○○所有，及甲○
    ○於偵查中一度自白槍彈係其所有等情，均與事實不符，亦
    不足採為認定被告甲○○有罪之依據。
  (4)又羅弘輝於原審92年訴緝字第13號刑事案件審理時復供承：
    「（本案之）3把槍都是在開槍前3個月就同時持有，都是跟
    我朋友的朋友『阿南』買的，每支25萬，他是在高雄的榮總
    門口交給我的，我拿到槍都放在被查獲處房間內。」等語（
    見原審法院92年訴緝字第13號卷第36頁至37頁），復於本院
    92年上訴字第884 號刑事案件審理時供稱：「我原來在曾智
    皓的家裡接到小琳的電話，說他們在店內被控制行動，因為
    客人要求『葉子』要出來作陪，如果不出來就要把他們帶去
    先姦後殺，所以我才帶槍開車去救小琳。」、「（槍你從何
    處來？）我買來後就藏在曾智皓家，他並不知道。我雖然住
    他們家，但是住在另1 個房間，我若有進城，都會住他家，
    那是他租來的房子。槍從我買來就一直藏在他家。」等語（
    見本院92年上訴字第884 號卷第25頁）等語，益可說明前揭
    羅弘輝於偵查及原審所述，小琳非我之女友、槍枝係被告甲
    ○○所有，均係羅弘輝為卸責所杜撰甚明。
  (5)綜上以觀，扣案槍枝及子彈係羅弘輝所有，且係在警方逮捕
    羅弘輝時在其持有之皮包中查獲，被告甲○○雖與羅弘輝同
    居一室，但觀之該槍枝之體積不大，可置於皮包內攜出等情
    ，自難遽爾推斷被告甲○○有共同持有該扣案槍枝及子彈之
    犯行。
（二）關於「花田囍室KTV」槍擊案槍枝及擊發之子彈部分：
  (1)關於前揭扣案槍枝是否即為「花田囍室KTV 」槍擊案之槍枝
    ？內政部警政署刑事警察局函覆原審謂：送鑑制式手槍2 枝
    （槍枝管制編號0000000000-0、均含彈匣）之試射彈殼，經
    與本局91年5 月2 日刑鑑字第0000000000000000號槍彈鑑定
    書（屏東縣警察局屏東分局91年4 月9 日屏警分刑字第0910
    0001 141號刑事案件證物採驗紀錄表送鑑「郭壁瑜遭槍擊案
    」）內載彈殼1 顆比對結果，其彈底紋痕特徵均不相吻合，
    認非由送鑑2 槍枝所擊發等語，有該局91年7 月16日刑鑑字
    第0910 184346 號函在卷（見原審卷第154 頁）可按。另羅
    弘輝於原審92年訴緝字第13號刑事案件審理時陳稱：我開完
    槍後就把它丟在東港的海裡等語（參92年訴緝字第13號卷第
    36頁）。足見本件扣案槍枝與「花田囍室KTV 」槍擊案槍枝
    誠屬不同，灼然甚明。
  (2)再者，證人羅弘輝於警訊時供稱：綽號「小琳」係我女友，
    綽號「阿蓮」係「小琳」的親姐姐，且在警方提供槍擊案當
    日在「花田囍室KTV 」坐檯陪酒的3 名女子相片，指出最上
    面一張是「阿蓮」，「小琳」是下面最左邊的那1 個等語（
    見91年4 月13日警訊筆錄），再參以羅弘輝隨身攜帶置於皮
    夾內之女子大頭照係綽號「小琳」，為其女友，有附卷之照
    片可稽，羅弘輝既明確指出監視錄影帶所呈現畫面之人物為
    何人，足見其與大陸女子之交往情形非薄。再參以被告甲○
    ○於警訊時供稱：看1 名女子叫「小蓮」上車，又看到2名
    女子要上車等語（見91年4 月13日警訊筆錄），顯見被告對
    於走出「花田囍室KTV 」之女子並不熟悉，否則焉會僅陳以
    1 名女子、2 名女子之說詞，若果其一為其女友，應會指出
    其女友姓名或綽號，被告甲○○對於前往「花田囍室KTV 」
    所欲搭載之女子顯非其所熟悉之人，應堪以認定。
  (3)至於羅弘輝於原審訊問時卻辯稱不認識「阿蓮」，並稱「小
    琳」是曾智皓的女友等語（見原審卷第38頁），羅弘輝極力
    隱匿曾至「花田囍室KTV 」之心態，其居心不言自明，其所
    辯自不足採。然觀之羅弘輝既與「阿蓮」、「小琳」等大陸
    女子熟稔，其因其女友「小琳」之事而前往「花田囍室KTV
    」等情，應堪以認定，被告甲○○辯稱：羅弘輝只是叫我和
    他一起去載他女朋友等語，尚非無據，其所辯堪認足採。
  (4)另證人即目擊槍擊案之戴宏銘於原審調查時結證稱：坐在副
    駕駛座是當庭被告曾智皓，有指認過羅弘輝，當時在刑事組
    有指認過，當時指認沒有隔著玻璃看，是面對面很清楚，我
    確定是他沒錯，當時我和那3 個女生一起走到車子旁邊，所
    以看得很清楚，當時被告曾智皓還有下車，那3 個女生上車
    後，我往回走，羅弘輝就開槍等語（見原審卷第164頁、165
    頁）；證人亦是另位槍擊案目擊者李明輝於原審審理時結證
    稱：在警局有指認羅弘輝口卡，開槍的是羅弘輝，至於當庭
    被告曾智皓有無在場，我不知道等語（見原審卷第285 頁）
    ，互酌以觀，足證本件「花田囍室KTV 」之槍擊案確係共同
    被告羅弘輝所為，應甚明確，被告甲○○確非持有本件「花
    田囍室KTV 」槍擊案之槍枝，亦堪以認定。
  (5)又被告甲○○於原審調查時供稱：有去「花田囍室KTV」，
    約12點以後去的，是羅弘輝載我去的，他說要載人，我們從
    我住的地方去的，羅弘輝當時是開黑色的車子，他開完槍後
    ，就載3名女子和我離開，載到麟洛就放他們3人下來，後來
    我就叫他直接載我回去，羅弘輝開的槍如警卷所附槍枝照片
    等語（見原審卷第160 頁），其於原審審理時復供稱：之前
    我沒有看清楚，它的顏色黑色很像在KTV開槍的那支槍等語
    （見原審卷第241 頁），顯見被告對於槍擊案之發生係何支
    槍所擊發之事實並無所認識。衡諸常情，槍枝為違禁物，未
    經許可不得持有，乃眾所周知之事實，共同被告羅弘輝持有
    該槍擊案之槍枝並非當然告知同住或同車之被告甲○○，被
    告辯稱：伊未看過羅弘輝開槍那支槍，羅弘輝沒有向伊借槍
    去花田囍事開槍，是在「花田囍室KTV 」羅弘輝開槍時才看
    到那枝槍等語，堪認足採。
  (6)又羅弘輝於原審法院92年度訴緝字第13號刑事案件審理時供
    承：「（你當時是開2 槍？）是的，當天我坐在車上，因他
    們一群人要過來，所以我先第1 槍對空鳴槍，但他們沒有理
    我，我第2 槍才對他們開槍。」等語（見92年訴緝字第13號
    卷第36頁），另於本院另案92年度上訴字第884 號刑事案件
    審理時亦供稱：「我原來在曾智皓的家裡接到小琳的電話，
    說他們在店內被控制行動，因為客人要求『葉子』要出來作
    陪，如果不出來就要把他們帶去先姦後殺，所以我才帶槍開
    車去救小琳。」、「（槍你從何處來？）我買來後就藏在曾
    智皓家，他並不知道。我雖然住他們家，但是住在另1 個房
    間，我若有進城，都會住他家，那是他租來的房子。槍從我
    買來就一直藏在他家。」、「我是要去救人，對方人多勢眾
    ，我先前有對空鳴槍但沒有人理我，隔天我才知道我槍有打
    到人。」等語（見本院92年上訴字第884 號卷第25頁、第62
    頁），因此被告甲○○所辯稱，我不知羅弘輝持槍至案發現
    場，是到達時，他拿出來才看到槍等語，應屬可信。
  (7)綜上，被告甲○○對於本件「花田囍室KTV 」槍擊案之槍枝
    係何槍枝所為，實無所識，自難以被告甲○○與共同被告羅
    弘輝曾同處一室或同乘一車，遽認被告共同持有本件槍擊案
    之槍枝及子彈，而採為被告甲○○不利之認定。
（三）羅弘輝涉本件部分，業據臺灣屏東地方法院92年訴緝字第
      13號、本院92年上訴字第884 號刑事判決認羅弘輝犯未經
      許可持有手槍及殺人未遂罪，並經最高法院以92年台上字
      第5964號刑事判決駁回上訴，已告確定，亦經本院調閱該
      卷宗核閱屬實，並有該判決在卷足憑。
（四）綜上所述，公訴人所指前揭證據顯不足採為被告不利之認
      定，公訴意旨認被告甲○○涉有未經許可持有制式手槍及
      子彈等之罪嫌，尚有未足。此外，復查無其他積極證據足
      資證明被告有何公訴人所指之犯行，揆諸前開說明，自不
      得遽為不利被告事實之認定，本件既不能證明被告甲○○
      犯罪，自應諭知被告甲○○為無罪之判決。
七、原審以不能證明被告甲○○犯罪，而諭知被告甲○○為無罪
    之判決，經核並無違誤。檢察官上訴意旨，猶執前詞，指摘
    原判決不當，為無理由，應予駁回。
據上論斷，應依刑事訴訟法第368條，判決如主文。
本案經檢察官張其主到庭執行職務。
中    華    民    國    95    年    5     月    15    日
                  刑事第二庭    審判長法  官  林正雄
                                      法  官  陳啟造
                                      法  官  黃壽燕
以上正本證明與原本無異。
檢察官如不服本判決應於收受本判決後10日內向本院提出上訴書
狀，其未敘述上訴理由者，並得於提起上訴後10日內向本院補提
理由書狀（均須按他造當事人之人數附繕本）「切勿逕送上級法
院」。
被告不得上訴。
中    華    民    國    95    年    5     月    15    日
                                      書記官  王婉蓉


司法院資訊處製作；財團法人民間司法改革基金會備份。
